---
title: Huiloapan de Cuauthémoc
subtitle: '*In memoriam*: Natalí Vásquez Medina'
author: Santiago Botero Sierra
homework: Análisis de contexto
date: 1 de marzo de 2020
output: pdf_document
---

```{r setup, include=FALSE}
    knitr::opts_chunk$set(echo = FALSE, message = FALSE, warning = FALSE)
```

\begin{flushright}
\begin{minipage}{0.6\textwidth}
{\itshape
Me estremecieron mujeres \\
que la historia anotó entre laureles \\
y otras desconocidas, gigantes, \\
que no hay libro que las aguante} \\
Mujeres (fragmento). Silvio Rodríguez
\end{minipage}
\end{flushright}

```{r fuentes, include=FALSE}
    library(tidyverse)
    library(zoo)
    library(kableExtra)

    formato <- function(x) format(x, big.mark = ',')

    # Base de Cifras de Incidencia Delictiva Municipal
    # https://drive.google.com/file/d/14DaY2D0sYlqqgNfZucuJGm1gsJFkcvHQ/view
    # https://www.gob.mx/sesnsp/acciones-y-programas/datos-abiertos-de-incidencia-delictiva?state=published
    # Guarde el archivo correspondiente en './data/IDM_NM_ene2020.csv'
    victimas <- read.csv('./data/IDM_NM_ene2020.csv', stringsAsFactors = FALSE) %>%
        pivot_longer(Enero:Diciembre, names_to = 'mes', values_to = 'cantidad') %>%
        rename(ano = Año) %>%
        mutate(mes = paste(mes, ano %>% as.character) %>% as.yearmon('%B%Y')) %>%
        filter(cantidad != 0)

    # Indicadores de pobreza
    # https://datos.gob.mx/busca/dataset/indicadores-de-pobreza-municipal-2010--2015
    # Guarde el archivo de indicadores  en
    # './data/indicadores de pobreza municipal, 2015.csv' y los descriptores en
    # './data/descriptor de indicadores de pobreza municipal.csv'
    pobreza <- read.csv('./data/indicadores de pobreza municipal, 2015.csv',
                        stringsAsFactors = FALSE, na.strings = c('-', 'n.d', '.'),
                        colClasses = 'character') %>%
        mutate(poblacion = str_remove_all(poblacion, ',') %>% parse_integer,
               pobreza = parse_number(pobreza), vul_car = parse_number(vul_car),
               vul_ing = parse_number(vul_ing), npnv = parse_number(npnv),
               ic_rezedu = parse_number(ic_rezedu),
               ic_asalud = parse_number(ic_asalud),
               ic_segsoc = parse_number(ic_segsoc),
               carencias = parse_number(carencias),
               carencias3 = parse_number(carencias3),
               plb = parse_number(plb), plbm = parse_number(plbm)) %>%
        select(clave_entidad:municipio, poblacion, pobreza, vul_car, vul_ing,
               npnv, ic_rezedu, ic_asalud, ic_segsoc, carencias, carencias3) %>%
        pivot_longer(-(clave_entidad:municipio),
                     names_to = 'indicador', values_to = 'valor') %>%
        rownames_to_column('orden') %>%
        merge(read.csv('./data/descriptor de indicadores de pobreza municipal.csv',
                       header = FALSE),
              all.x = TRUE, all.y = FALSE, by.x = 'indicador', by.y = 'V1') %>%
        mutate(orden = parse_integer(orden)) %>%
        arrange(orden) %>% select(-orden)

    # Construcción de porcentaje de carpetas por habitantes
    delictuosos <- victimas %>%
        group_by(Clave_Ent, Entidad, Cve..Municipio, Municipio) %>%
        summarise(cantidad = sum(cantidad, na.rm = TRUE)) %>%
        merge(pobreza %>% filter(indicador == 'poblacion') %>%
                  select(clave_municipio, valor),
              by.x = 'Cve..Municipio', by.y = 'clave_municipio',
              all.x = TRUE, all.y = FALSE) %>%
        mutate(proporcion = cantidad * 100 / valor) %>%
        arrange(-proporcion) %>%
        rownames_to_column('orden')

    # Construcción de proporción de feminicidios por cada 100.000 habitantes
    feminicidios <- victimas %>%
        filter(Tipo.de.delito == 'Feminicidio') %>%
        group_by(Clave_Ent, Entidad, Cve..Municipio, Municipio) %>%
        summarise(cantidad = sum(cantidad, na.rm = TRUE)) %>%
        merge(pobreza %>% filter(indicador == 'poblacion') %>%
                  select(clave_municipio, valor),
              by.x = 'Cve..Municipio', by.y = 'clave_municipio',
              all.x = TRUE, all.y = FALSE) %>%
        mutate(proporcion = (cantidad * 100000 / valor)) %>%
        arrange(-proporcion)
```

Huiloapan de Cuauthémoc es un pequeño municipio con una población menor a 10,000
habitantes ubicado en las Sierras Orientales de Veracruz, cerca de
Orizaba.[^Poblacion] Esta ubicación, al igual que el hecho de que más del
`r floor((51.29 + 30.13) / 10) * 10`% del territorio esté cubierto por bosque y
selva, y que el municipio se encuentre bañado por el río Blanco, en la cuenca de
Papaloapan, hacen pensar que es un lugar que cuenta con hermosos paisajes y con
un medio ambiente natural bien conservado. Asimismo, el lugar cuenta con centros
ceremoniales indígenas (Cerrito de Guadalupe y San Cristóbal) y con estructuras
coloniales (Puentes Malintzín y Cuauthémoc).\autocite{otro:huiloapan}

[^Poblacion]: En 2015, su población ascendía a
`r pobreza %>% filter(clave_municipio == 30074 & indicador == 'poblacion') %>% pull(valor) %>% formato`
habitantes. De estos, 130 eran hablantes de lenguas
indígenas (Náhuatl y Mazateco). \autocites{data:coneval, otro:huiloapan}. Una
versión reproducible de este documento, en la que se encuentran los detalles de
las cifras presentadas se encuentra disponible en
https://github.com/sboteros/derecho/blob/master/1.3.%20Sociologia/2.2.Tarea2.Rmd;
para la elaboración de este análisis se utilizó el software `R` versión
`r paste(version[['major']], version[['minor']], sep = '.')`, así como las
librerías `tidyverse` versión `r packageVersion('tidyverse')`, `zoo` versión
`r packageVersion('zoo')` y `kableExtra` versión
`r packageVersion('kableExtra')`.
\autocites{soft:R, soft:tidyverse, soft:zoo, soft:kableExtra}

Económicamente, Huiloapan es rezagado, allí el
`r pobreza %>% filter(clave_municipio == 30074 & indicador == 'pobreza') %>% pull('valor')`%
de la población se encuentra en situación de pobreza y el
`r pobreza %>% filter(clave_municipio == 30074 & indicador == 'carencias') %>% pull('valor')`%
sufre al menos una carencia. Estos indicadores son preocupantes, pues significan
que se encuentra por debajo de la media; por ejemplo, en términos de pobreza se
ubica en la posición
`r pobreza %>% filter(indicador == 'pobreza') %>% arrange(-valor) %>% rownames_to_column('posicion') %>% filter(clave_municipio == 30074) %>% pull('posicion') %>% as.integer %>% formato` entre un total de
`r pobreza %>% pull(clave_municipio) %>% unique %>% length %>% formato`
municipios.[^Huiloapan]

[^Huiloapan]: En el apéndice \ref{coneval} se observan los principales
indicadores para el  municipio. Elaboración propia, \autocite{data:coneval}.

Huiloapan no es un lugar particularmente violento, o al menos no uno en donde
los hechos violentos se investiguen por las autoridades: durante el año 2019 se
abrieron allí
`r delictuosos %>% filter(Cve..Municipio == 30074) %>% pull('proporcion') %>% round`
carpetas de investigación por cada 100 habitantes relacionadas con la
comisión de diversos delitos. Esto lo ubicó en el lugar
`r delictuosos %>% filter(Cve..Municipio == 30074) %>% pull('orden') %>% as.integer %>% formato`
entre los municipios con mayor proporción de investigaciones abiertas en
proporción con el  número de sus habitantes.[^Carpetas] Sin embargo, los
principales delitos por los que se abrieron investigaciones durante el año 2019
se relacionan con hechos violentos, tales como robo, violencia familiar y
homicidio.[^delitos_huiloapan]

[^Carpetas]: A manera de referencia, en el apéndice \ref{carpetas} se muestra la
proporción de carpetas de investigación abiertas por cada 100 habitantes durante
el 2019, en los diez municipios con mayor
proporción. Elaboracion propia, \autocites{data:coneval, data:seguridad}.

[^delitos_huiloapan]: En el apéndice \ref{delitos_huiloapan} se
observan los 10 tipos de delitos con mayor número de investigaciones
abiertas en el municipio. Elaboración propia, \autocite{data:seguridad}.

Hasta mayo del año pasado, Natalí Vásquez Medina vivía allí y trabajaba en una
gasolinera; sin embargo, a las 5 de la mañana del sábado 18 de mayo, fue
acribillada mientras dormía, aparentemente con un fusil de asalto AR-15. Algunas
versiones apuntan a que los sujetos que la mataron ingresaron a la casa para
cometer el crimen, otras simplemente indican que estos se movilizaban en un
vehículo cuyas señas de desconocen y dispararon hacia la vivienda. Los elementos
policiales se demoraron unas dos horas en llegar al lugar para practicar el
levantamiento del cadáver.\autocites{prensa:feminicidionatali1, prensa:feminicidionatali2}
Las imágenes de *Google Maps* no llegan hasta el lugar donde fue asesinada, muy
cerca a una gasolinera de Pemex y a menos de 500 metros de una estación de la
Policía Federal que se ubica sobre la Autopista Ciudad Mendoza -- Orizaba; sin
embargo, la calle se vé sin pavimentación, solitaria, y hay que caminar por un
lugar sin iluminación y con unos muros enormes sin ventanas para llegar hasta
la vivienda en la que vivía.[^Nota]

[^Nota]: Cálculos propios con información de *Google Maps*, alrededor de las
coordenadas 18°49'52.1" N, 97°07'28.9" E. Allí están las calles Duraznal y Buenos
Aires en donde, según reportes de prensa, se produjeron los
hechos. \autocites{prensa:feminicidionatali1, prensa:feminicidionatali2}.

El feminicidio de Natalí podría parecer similar a los
`r feminicidios %>% pull(cantidad) %>% sum(na.rm = TRUE) %>% formato`
casos, de otras desconocidas gigantes, por las que se abrieron carpetas
de investigación en México el año pasado. Sin embargo, junto con los
feminicidios de otras dos mujeres más en el mismo municipio, este caso sí otorga
una característica especial a Huiloapan: con una proporción de más de
`r feminicidios %>% filter(Cve..Municipio == 30074) %>% pull(proporcion) %>% floor`
feminicidios por cada 100,000 habitantes, fue el municipio más violento para las
mujeres durante el año pasado.[^Feminicidas]

[^Feminicidas]: En el apéndice \ref{feminicidas} se señalan los  municipios con
mayor número de feminicidios en el país durante el año  pasado. Únicamente se
consideran en este cálculo a los municipios con 5,000 habitantes o  más.
Elaboracion propia,\autocites{data:coneval, data:seguridad}.

\appendix

# Apéndice

## Principales indicadores de Huiloapan {#coneval}

```{r coneval}
    pobreza %>% filter(clave_municipio == 30074) %>% select(V2, valor) %>%
        knitr::kable(row.names = FALSE, col.names = c('Indicador', 'Valor'),
              caption = 'Indicadores de rezago económico',
              format.args = list(big.mark = ','),
              format = 'latex', longtable = TRUE) %>%
        kable_styling(latex_options = c('hold_position', 'repeat_header'),
                      repeat_header_text = "\\textit{(continuación)}") %>%
        column_spec(1, width = '9cm') %>% column_spec(2, width = '3cm')
```

## Carpetas de investigación por cada 100 habitantes {#carpetas}

```{r carpetas}
    delictuosos %>% select(-(orden:Clave_Ent)) %>% head(10) %>%
        mutate(proporcion = round(proporcion, 2)) %>%
        knitr::kable(col.names = c('Entidad', 'Municipio',
                                   'Número de investigaciones', 'Población',
                                   'Proporción'),
                     row.names = FALSE, format.args = list(big.mar = ','),
                     caption = 'Carpetas de investigación por cada 100 habitantes, 2019',
                     format = 'latex', longtable = TRUE) %>%
        kable_styling(latex_options = c('hold_position', 'repeat_header'),
                      repeat_header_text = "\\textit{(continuación)}") %>%
        column_spec(1:5, width = '2.4cm')
```

## Principales categorías de delitos en Huiloapan {#delitos_huiloapan}

```{r delitos_huiloapan}
    victimas %>%
        filter(Cve..Municipio == 30074) %>%
        group_by(Tipo.de.delito) %>%
        summarise(cantidad = sum(cantidad, na.rm = TRUE)) %>%
        arrange(-cantidad) %>%
        select(Tipo.de.delito, cantidad) %>% head(10) %>%
        knitr::kable(col.names = c('Tipo de Delito', 'Número de investigaciones'),
                     row.names = FALSE, format.args = list(big.mar = ','),
                     caption = 'Carpetas de investigación en Huiloapan, 2019',
                     format = 'latex', longtable = TRUE) %>%
        kable_styling(latex_options = c('hold_position', 'repeat_header'),
                      repeat_header_text = "\\textit{(continuación)}") %>%
        column_spec(1:2, width = '6cm')
```

## Municipios con mayor proporción de feminicidios {#feminicidas}

```{r feminicidas}
    feminicidios %>% select(3:7) %>%
        mutate(proporcion = round(proporcion, 2)) %>%
        filter(valor >= 5000) %>% head(10) %>%
        knitr::kable(col.names = c('Entidad', 'Municipio',
                                   'Número de feminicidios', 'Población',
                                   'Proporción'),
                     row.names = FALSE, format.args = list(big.mar = ','),
                     caption = 'Feminicidios por cada 100,000 habitantes, 2019',
                     format = 'latex', longtable = TRUE) %>%
        kable_styling(latex_options = c('hold_position', 'repeat_header'),
                      repeat_header_text = "\\textit{(continuación)}") %>%
        column_spec(1:5, width = '2.4cm')
```
