---
title: Paga del indio novohispano en el siglo XVI
subtitle: Salarios de la encomienda
author: Santiago Botero Sierra
date: 13 de abril de 2020
output: pdf_document
---

```{r setup, include=FALSE}
    knitr::opts_chunk$set(echo = FALSE, message = FALSE, warning = FALSE)

    library(tidyverse)
    library(zoo)
    library(kableExtra)

    formato <- function(x) format(x, big.mark = ',')

    library(tidyverse)
    salario <- bind_cols(ano = c(1560, 1570, 1580, 1590),
                     salario = c(22.5, 25.5, 25.5, 34),
                     prop_comida = c(63, 53, 42, 32)) %>%
    mutate(val_comida = salario * prop_comida / 100,
           trim_comida = val_comida * 90,
           conversion = 11252 / trim_comida,
           salario = salario * conversion)
```

De acuerdo con \citeauthor{art:encomienda}, hacia 1549 los salarios normales por
un día de alquiler de trabajo no cualificado fueron fijados por el gobierno en
la Nueva España en 8.5 maravedís (mv.), y fueron incrementando hasta llegar a
22.5 mv. en la década de 1590. La misma fuente estimó los salarios del maíz en
la sociedad novohispana durante este periodo y, al considerar que se requerirían
aproximadamente 3 kilogramos (0.06 fanegas) de maíz para alimentar a una
familia, estimó el porcentaje del salario que gastaría un peón novohispano en
alimentación.\autocite[45--47, 55--56]{art:encomienda} En la siguiente tabla se
muestra dicha información.

```{r gasto}
    salario %>% select(ano, salario, prop_comida) %>%
        knitr::kable(row.names = FALSE,
              col.names = c('Década', 'Salario peón (mv.)',
                            'Gasto en comida (%)'),
              caption = 'Gasto en comida del peón novohispano en encomienda',
              format.args = list(big.mark = ','),
              format = 'latex', longtable = TRUE, escape = FALSE) %>%
         kable_styling(latex_options = c('hold_position', 'repeat_header'),
                       repeat_header_text = "\\textit{(continuación)}")
```

Con base en dichos datos, se puede estimar el gasto trimestral del peón
novohispano en alimentación: para ello, se calcula el gasto diario (obteniendo
el porcentaje del salario) y se multiplica este valor por 90, para obtener el
gasto trimestral. En el año 2018, el gasto promedio trimestral de los hogares
en el rubro de alimentos ascendió a $11,252.\autocite{web:enoe}. Con base en
esta información, se divide dicha cifra por el gasto en trimestral en maravedís
durante el periodo novohispano; de esta forma se obtiene una cifra expresada en
pesos por maravedí. Finalmente se multiplica el salario en maravedí por esta
cifra, con lo que se obtiene una estimación del salario diario de un peón
novohispano dado en encomienda expresado en pesos mexicanos corrientes de 2018.
Esta información se muestra en la siguiente tabla.

```{r salario}
    salario %>% select(ano, val_comida, trim_comida, conversion, salario) %>%
        knitr::kable(row.names = FALSE,
              col.names = c('Década', 'Gasto diario en alimentos (mv.)',
                            'Gasto trimestral en alimentos (mv.)',
                            'Conversión ($/mv.)', 'Salario peón ($)'),
              caption = 'Salario del peón novohispano en encomienda expresado en pesos mexicanos corrientes de 2018 con base en el gasto de los hogares en alimentación',
              format.args = list(big.mark = ','),
              format = 'latex', longtable = TRUE, escape = FALSE) %>%
         kable_styling(latex_options = c('hold_position', 'repeat_header'),
                       repeat_header_text = "\\textit{(continuación)}")
```
