---
title: Paga del indio novohispano en el siglo XVI
subtitle: Salarios de la encomienda
author: Santiago Botero Sierra
date: 13 de abril de 2020
output: pdf_document
---

```{r setup, include=FALSE}
    knitr::opts_chunk$set(echo = FALSE, message = FALSE, warning = FALSE)

    library(tidyverse)
    library(zoo)
    library(kableExtra)

    formato <- function(x) format(x, big.mark = ',')

    library(tidyverse)
    salario <- bind_cols(ano = c(1560, 1570, 1580, 1590),
                     salario = c(22.5, 25.5, 25.5, 34),
                     prop_comida = c(63, 53, 42, 32)) %>%
    mutate(val_comida = salario * prop_comida / 100,
           trim_comida = val_comida * 90,
           conversion = 11252 / trim_comida,
           salario2 = salario * conversion)
```

De acuerdo con \citeauthor{art:encomienda}, hacia 1549 los salarios nominales por
un día de alquiler de trabajo no cualificado fueron fijados por el gobierno en
la Nueva España en 8.5 maravedís (mv.), y fueron incrementando hasta llegar a
22.5 mv. en la década de 1590. La misma fuente obtuvo los precios del maíz en
la sociedad novohispana durante este periodo y, al considerar que se requerirían
aproximadamente 3 kilogramos (0.06 fanegas) de maíz para alimentar a una
familia, estimó el porcentaje del salario que gastaría un peón novohispano en
alimentación.\autocite[45--47, 55--56]{art:encomienda} Con base en esa
información, se calculó el gasto diario del peón novohispano en alimentación,
que se obtiene al multiplicar el salario por el porcentaje y dividir el
resultado entre cien. Esta información se muestra en el cuadro \ref{tab:gasto}.

```{r gasto}
    knitr::kable(salario %>% select(ano, salario, prop_comida, val_comida),
                 row.names = FALSE,
                 col.names = c('Década', 'Salario peón (mv./día)',
                               'Gasto en comida (%)', 'Gasto alim. (mv./día)'),
                 format.args = list(big.mark = ','),
                 digits = 2, format = 'latex',
                 caption = 'Salario del peón novohispano') %>%
                 kable_styling(latex_options = c('hold_position'))
```

A continuación, se estimó el gasto trimestral del peón novohispano en
alimentaciónal multiplicar el gasto diario en alimentación por 90 días.
Únicamente con fines comparativos no rigurosos, esta  cifra podría ser
comparable con el gasto trimestral en alimentación de las  familias mexicanas
actuales.  En el año 2018, el gasto promedio trimestral de los hogares en el
rubro de alimentos ascendió a $11,252.\autocite{web:enigh} Con base en esta
información, se divide el gasto actual por el gasto en trimestral en maravedís
durante el periodo novohispano; de esta forma se obtiene una cifra que relaciona
la moneda actual con la vigente en el periodo novohispano (factor de conversión
expresado en pesos por maravedí). Esta información se muestra en el cuadro
\ref{tab:salario}.

```{r salario}
    knitr::kable(salario %>%
                     select(ano, trim_comida, conversion),
                 row.names = FALSE,
                 col.names = c('Década', 'Gasto alim. (mv./trim)',
                               'Conversión ($/mv.)'),
                 format.args = list(big.mark = ','),
                 digits = 2, format = 'latex',
                 caption = 'Conversión entre pesos y maravedís') %>%
                 kable_styling(latex_options = c('hold_position'))
```

Finalmente, se multiplica el salario diario en maravedís por el factor de
conversión calculado de pesos por maravedí, con lo que se obtiene una estimación
del salario diario de un peón novohispano dado en encomienda expresado en pesos
mexicanos corrientes de 2018. Esta información se muestra en el cuadro
\ref{tab:salario2}.


```{r salario2}
    knitr::kable(salario %>%
                     select(ano, salario, salario2),
                 row.names = FALSE,
                 col.names = c('Década', 'Salario peón (mv./día)',
                               'Salario peón ($/día)'),
                 format.args = list(big.mark = ','),
                 digits = 2, format = 'latex',
                 caption = 'Salario del peón novohispano en pesos') %>%
                 kable_styling(latex_options = c('hold_position'))
```
